【裁判字號】    96,訴,8491
【裁判日期】    970516
【裁判案由】    返還所有權狀
【裁判全文】
臺灣臺北地方法院民事判決              96年度訴字第8491號
原      告  丙○○
            乙○○
            甲○○
            丁○○原名：黃滄.
共      同
訴訟代理人  許博森律師
被      告  陳俊唐即祭祀公業陳南記管理人
            陳塗生即祭祀公業陳南記管理人
共      同
訴訟代理人  鄭崇文律師
上列當事人間請求返還所有權狀事件，本院於中華民國97年5 月
6 日言詞辯論結，判決如下：
    主      文
原告之訴駁回。
訴訟費用由原告負擔。
    事實及理由
一、原告起訴主張：
  (一)坐落臺北縣新店市○○段溪洲小段43-1地號土地（地目：建
    ，面積：1,886 平方公尺，約為570 坪）原為祭祀公業陳南
    記所有，其管理人陳俊唐、前管理人陳土現先後於民國85年
    11月9 日、86年11月4 日代表祭祀公業陳南記，以新臺幣（
    下同）1,200 萬元、780 萬元，將上開土地中之200 坪、12
    0 坪土地出售予原告丙○○、甲○○、原告乙○○之父黃榮
    珍、原告丁○○之父黃添丁、彭昌等5 人。就200 坪土地部
    分，買方已先後給付祭祀公業陳南記150 萬元、500 萬元（
    其中375 萬元由丙○○、甲○○、黃榮珍、黃添丁等4 人負
    擔），就120 坪土地部分，買方則已給付祭祀公業陳南記65
    0 萬元（其中5,665,625 元由丙○○、甲○○、黃榮珍、黃
    添丁等4 人負擔），祭祀公業陳南記則於原告代繳土地增值
    稅1,414,306 元後將系爭土地移轉登記予原告。詎系爭土地
    移轉登記予原告後，祭祀公業陳南記竟拒不依約交付土地所
    有權狀並領取尾款，經原告於90年5 月31日以存證信函催告
    ，亦未獲置理。按系爭土地既經移轉登記為原告所有，所有
    權狀為權利表彰或行使所需具備之文書，自亦為原告所有，
    祭祀公業陳南記無端扣留拒絕返還，原告自得依民法第767
    條前段規定及買賣之法律關係，請求祭祀公業陳南記將系爭
    土地之所有權狀返還原告等語。
  (二)聲明：
  1.被告應將臺北縣新店市○○段溪洲小段43-1地號土地之90新
    資土字第018413號所有權狀返還原告甲○○。
  2.被告應將臺北縣新店市○○段溪洲小段43-1地號土地之90新
    資土字第018414號所有權狀返還原告丙○○。
  3.被告應將臺北縣新店市○○段溪洲小段43-1地號土地之90新
    資土字第018415號所有權狀返還原告丁○○。
  4.被告應將臺北縣新店市○○段溪洲小段43-1地號土地之90新
    資土字第018416號所有權狀返還原告乙○○。
二、被告抗辯：
  (一)丙○○、甲○○、黃榮珍、黃添丁、彭昌等5 人於85年11月
    9 日，經吳明謙仲介，就坐落臺北縣新店市○○段溪洲小段
    43 、43-1 、43-2、44、44-1、44-2地號土地，以合家建設
    有限公司名義，與祭祀公業陳南記簽訂「土地合建合約」（
    下稱甲案）。因上開合建土地中之43、43-2地號土地存有地
    上權問題，為順利排除地上權以達成合建之目的，吳明謙乃
    建議祭祀公業陳南記將上開43-1地號土地中之200 坪出售予
    丙○○等5 人，使渠等成為地主代為解決，祭祀公業陳南記
    遂於85年11月9 日與丙○○等5 人簽訂「土地買賣合約」（
    俗稱私契，下稱乙案），以每坪6 萬元，總價1,200 萬元之
    價格，將上開43-1地號土地中之200 坪土地出售予丙○○等
    5 人，雙方並於86年1 月27日以當時土地公告現值為準，簽
    訂「土地買賣所有權移轉契約書」（俗稱公契），向臺北縣
    稅捐稽徵處新店分處（下稱稅捐處）辦理乙案土地現值申報
    ，並於86年3 月22日繳納乙案土地增值稅2,168,686 元。嗣
    於86年11月4 日，陳土現於陳俊唐不知情下，就上開43-1地
    號土地中之120 坪土地，代表祭祀公業陳南記與原告丙○○
    等5 人簽訂「土地買賣契約書」（俗稱私契，下稱丙案），
    以每坪售價6 萬5 千元，總價780 萬元之價格，將之出售予
    丙○○等5 人，吳明謙並利用祭祀公業陳南記將印鑑交其辦
    理乙案公契簽訂事宜時，其盜蓋祭祀公業陳南記、陳俊唐、
    陳土現印鑑章之空白「土地買賣所有權移轉契約書」，偽造
    丙案「土地買賣所有權移轉契約書」（俗稱公契），持以向
    稅捐處申報丙案土地現值，並於87年3 月10日丙案繳納土地
    增值稅1,414,306 元。惟事後經查證結果，雙方發現上開合
    建土地所涉地上權及農地問題複雜，無法興建房屋，乃於87
    年3 月20日合意解除上開土地合建合約、土地買賣合約，並
    由吳明謙代為向稅捐處撤銷土地現值之申報，並申請退還乙
    案、丙案已繳納之土地增值稅，稅捐處則於87年7 月24日退
    還乙案、丙案土地增值稅，祭祀公業陳南記旋將該退稅支票
    （金額：2,168,686 元、1,414,306 元）存入陳土現帳戶，
    並由陳土現於87年7 月27日另行簽發票號：E0000000，金額
    ：3,582,992 元（2,168,686+1,414,306=3,582,992） ，以
    臺灣北區郵政管理局為付款人之支票1 紙，交由吳明謙返還
    丙○○等5 人（該支票嗣經吳明謙存入其妻鄭麗鳳之帳戶提
    示兌領）。是以，上開乙案、丙案合約業經雙方合意解除，
    原告自不得本於買賣法律關係有所請求。
  (二)上開43-1地號土地之所有權狀因祭祀公業陳南記子孫於交接
    過程遺失，吳明謙誘稱土地所有權狀遺失須儘速辦理補發，
    及祭祀公業派下員持分不清將造成子孫日後糾紛等語，祭祀
    公業陳南記乃委由其代為辦理，詎吳明謙竟謊稱申辦土地所
    有權狀補發及派下員分配時，須辦理派下全員證明書及提出
    派下員印鑑證明，祭祀公業陳南記不疑有他配合辦理，除於
    90年3 月30日獲臺北縣新店市公所核准發給派下全員證明書
    外，並提出派下員陳俊唐、陳塗生、陳土平之印鑑證明，嗣
    因吳明謙遲未辦妥土地所有權狀補發及派下員分配事宜，陳
    塗生之妻蔡阿是乃於90年5 月17日至臺北縣新店地政事務所
    查詢，始知上開43-1地號土地應有部分，已全部移轉登記予
    丙○○、甲○○、乙○○、丁○○、彭昌、林張美女等人。
    按上開乙案、丙案合約業經合意解除，原告於無物權行為合
    意下，另以不正當方法將系爭土地移轉登記於渠等名下，自
    不影響上開43-1地號土地所有權人仍為被告之事實，原告既
    非所有權人，渠等請求返還土地所有權狀，亦屬無據。
  (三)聲明：駁回原告之訴。
三、兩造不爭執之事項：
  (一)丙○○、甲○○、黃榮珍、黃添丁、彭昌等5人於85年11月9
    日，就坐落臺北縣新店市○○段溪洲小段43、43-1、43-2、
    44、44-1、44-2地號土地，以合家建設有限公司名義，與祭
    祀公業陳南記簽訂「土地合建合約」（甲案）。
  (二)陳土現、陳俊唐於85年11月9 日代表祭祀公業陳南記與丙○
    ○、甲○○、黃榮珍、黃添丁、彭昌等5 人簽訂「土地買賣
    合約」（乙案），以每坪6 萬元，總價1,200 萬元之價格，
    將上開43-1地號土地（約570 坪）中之200 坪土地（應有部
    分：35,060/100,000），出售予丙○○、甲○○、黃榮珍、
    黃添丁、彭昌等5 人（本院卷第11頁）。
  (三)陳土現於86年11月4 日代表祭祀公業陳南記，與丙○○、甲
    ○○、黃榮珍、黃添丁、彭昌等5 人簽訂「土地買賣契約書
    」（丙案），以每坪6 萬5 千元，總價780 萬元，將上開43
    -1地號土地（約570 坪）中之120 坪土地（應有部分：21,0
    32/100,000），出售予丙○○、甲○○、黃榮珍、黃添丁、
    彭昌等5 人（本院卷第12頁）。
  (四)就200 坪土地部分（乙案），丙○○、甲○○、黃榮珍、黃
    添丁、彭昌等5 人已先後給付祭祀公業陳南記150 萬元、50
    0 萬元（其中375 萬元由丙○○、甲○○、黃榮珍、黃添丁
    負擔）（本院卷第13-17頁、第26頁）。
  (五)就120 坪土地部分（丙案），丙○○、甲○○、黃榮珍、黃
    添丁、彭昌等5 人已給付祭祀公業陳南記650 萬元（其中5,
    665,625 元由原告方面負擔）（本院卷第18-20 頁、第26頁
    ）。
  (六)吳明謙於87年 3月20日向稅捐處撤銷乙案、丙案土地現值之
    申報，並申請返還乙案、丙案之土地增值稅，經稅捐處核退
    2,168,686 元、1,414,306 元（本院卷第66-75 頁）。
  (七)陳土現就乙案、丙案土地增值稅退稅款另行簽發3,582,992
    元（2,168,686+1,414,306=3,582,992） 之支票交吳明謙收
    執，該支票嗣經存入吳明謙之妻鄭麗鳳之帳戶提示兌領（本
    院卷第76頁）。
  (八)系爭200 坪、120 坪土地（應有部分：56,095/100,000）業
    經移轉登記予彭昌、丙○○、乙○○、甲○○、丁○○，每
    人應有部分各11,219/100,000（本院卷第24-25 頁）。
  (九)系爭200 坪、120 坪土地之90新資土字第018413、018414、
    018415、018416號所有權狀現為祭祀公業陳南記持有。
四、得心證之理由：
    原告主張渠等於85年11月9 日、86年11月4 日向祭祀公業陳
    南記買受上開43-1地號土地中之200 坪、120 坪土地，祭祀
    公業陳南記並已將該等土地所有權應有部分移轉登記予原告
    ，惟未依約交付表彰原告權利之土地所有權狀等語，為被告
    所否認，並以前詞置辯，是本件所應審酌者，為：(一)原告得
    否依民法第767 條前段規定請求祭祀公業陳南記返還系爭土
    地所有權狀？(二)原告得否本於買賣法律關係請求祭祀公業陳
    南記交付系爭土地所有權狀？茲論述如下：
  (一)按物之出賣人依民法第348條第1項規定，雖負有交付其物於
    買受人之義務，然在未交付前之繼續占有買賣標的物，究難
    指為無權占有，此當不因移轉登記之已完成而異，最高法院
    81年臺上字第2673號、83年臺上字第1948號著有裁判意旨可
    資參照。查系爭200 坪、120 坪土地（應有部分合計：56,0
    95/100,000）業經移轉登記予彭昌、丙○○、乙○○、甲○
    ○、丁○○等5 人，每人應有部分各11,219/100,000，表彰
    該等土地所有權之所有權狀現為祭祀公業陳南記所持有，固
    為兩造所不爭（本院卷24-25 頁）。而依乙案、丙案買賣契
    約所載，乙案尾款於產權過戶辦理完竣後一次付清，丙案尾
    款應待土地所有權狀領到當日付清，依乙案、丙案買賣契約
    約定，祭祀公業陳南記固亦負有於尾款給付同時交付所有權
    狀之義務（本院卷第11-12 頁）。惟原告既主張其係本於乙
    案、丙案買賣契約取得系爭200 坪、120 坪土地所有權，揆
    諸前揭裁判意旨，祭祀公業陳南記於交付表彰該等土地所有
    權之所有權狀於原告前，其繼續占有該等權狀，即非無正當
    權源，不論乙案、丙案買賣契約是否經合意解除（詳後述）
    ，原告本於民法第767 條前段規定，請求祭祀公業陳南記交
    付系爭土地所有權狀，均非正當。
  (二)次按系爭所有權狀為乙案、丙案全部土地所有權之表彰，原
    告本於買賣契約法律關係請求祭祀公業陳南記交付所有權狀
    ，應以乙案、丙案買賣契約均合法有效為前提。查丙○○、
    甲○○、黃榮珍、黃添丁、彭昌等5 人固先後於85年11月9
    日、86年11月4 日買受祭祀公業陳南記所有之系爭200 坪、
    120 坪土地（乙案、丙案），惟買賣雙方曾於87年3 月20日
    委由吳明謙代為向稅捐處撤銷乙案、丙案土地現值之申報，
    該申請函、撤銷同意書業載明：「茲因故雙方同意解除契約
    終止買賣行為」等語，並經買賣雙方鈐蓋印鑑章，有兩造所
    不爭之撤銷土地申報申請函、撤銷同意書在卷可憑（本院卷
    第66 -73頁），自其文義觀之，即足徵乙案、丙案買賣契約
    業經買賣雙方合意解除。雖原告反於該等文義主張因買受人
    黃榮珍死亡，及移轉予彭昌之應有部分計算錯誤，始提出上
    開申請函、撤銷同意書撤銷土地現值之申報，乙案、丙案買
    賣契約並未經解除等語，惟此屬變態事實，應由原告舉證以
    實其說。就此，原告無非係以：陳俊唐於上開申請函、撤銷
    同意書作成之時並不知情，雙方無從合意解除乙案、丙案買
    賣契約為其論據，並舉證人吳明謙為證。惟查：
  1.證人吳明謙受買賣雙方委託辦理系爭土地移轉登記事宜，乙
    案、丙案買賣契約是否業經合意解除，攸關其是否涉犯偽造
    文書罪嫌，其所為證言，本難憑採。且證人吳明謙為繳納乙
    案、丙案土地增值稅，曾將上開43-1地號土地（約570 坪）
    所餘250 坪土地盜賣予林張美女，經本院判決應回復登記至
    祭祀公業陳南記名下，有本院94年度重訴字第845 號民事判
    決在卷可參（本院卷第107-116 頁），倘乙案、丙案買賣契
    約未經合意解除，乙案、丙案增值稅不足部分，理當由祭祀
    公業陳南記負擔（乙案部分，由祭祀公業陳南記繳清，丙案
    部分，由丙○○等5 人代繳後由尾款扣回）（本院卷第11-1
    2 頁），於此情形，吳明謙自應請求祭祀公業陳南記或丙○
    ○等人補繳，迺其竟未依乙案、丙案買賣契約約定辦理，而
    以盜賣上開43-1地號土地（約570 坪）所餘250 坪土地之方
    式籌措之，顯見其不欲祭祀公業陳南記知悉其移轉乙案、丙
    案土地所有權予丙○○等人之事，如乙案、丙案買賣契約未
    經合意解除，補繳土地增值稅、移轉土地所有權予丙○○等
    5 人均屬當然，何以吳明謙竟不願祭祀公業陳南記知悉其情
    事，甚或自行籌措高額土地增值稅加以規避，其證稱乙案、
    丙案之買賣契約未經合意解除等語，確與常情相違，不足採
    信。
  2.雖陳俊唐於祭祀公業陳南記告訴吳明謙等人詐欺等案件中，
    陳稱：其不知道撤銷土地現值申報之事等語。惟查：乙案、
    丙案買賣契約之合意解除與向稅捐處撤銷土地現值之申報，
    係屬二事，陳俊唐就撤銷土地現值申報之事不知情，本難遽
    論買賣雙方於撤銷土地現值之申報前即無解除乙案、丙案買
    賣契約之合意。實則，不論陳俊唐是否知悉撤銷土地現值申
    報之事，本院均不得為有利原告之認定，蓋乙案、丙案買賣
    契約簽訂時，陳土現、陳俊唐同為祭祀公業陳南記之管理人
    ，有關共有物之處分，應由渠等共同代表為之，此為丙○○
    等5 人所明知（按：乙案買賣契約即由陳土現、陳俊唐共同
    代表祭祀公業陳南記簽訂），如陳俊唐知悉撤銷土地現值申
    報之事，原告關於陳俊唐於上開申請函、撤銷同意書作成之
    時並不知情，雙方無從合意解除之主張，即非可採，如陳俊
    唐就丙案土地買賣及事後撤銷土地現值之申報均不知情，陳
    土現代表祭祀公業陳南記與丙○○等5 人簽訂之丙案買賣契
    約對祭祀公業陳南記即屬效力未定，於此情形，丙○○等5
    人亦不得本於丙案買賣契約請求祭祀公業陳南記移轉丙案土
    地所有權，並交付所有權狀。原告一則以陳俊唐於另案請求
    確認土地所有權等事件（本院94年度訴字第6785號）陳稱：
    雙方於87年3 月20日合意解除土地合建契約及土地買賣契約
    ，至此陳俊唐方知有丙案之情事，惟因無法合建，陳俊唐乃
    承認丙案等語，主張丙案買賣契約業經陳俊唐於87年3 月20
    日承認而生效力，一則以陳俊唐於87年3 月20日上開申請函
    、撤銷同意書作成之時並不知情，主張乙案、丙案買賣契約
    未經合意解除，其就陳俊唐究否知悉撤銷土地現值申報一事
    所為之主張非惟前後矛盾而難憑採，且縱其所述屬實，本院
    亦不得為有利原告之認定。
  3.承上，吳明謙代買賣雙方向稅捐處撤銷乙案、丙案土地現值
    之申報，該申請函、撤銷同意書既已載明：「茲因故雙方同
    意解除契約終止買賣行為」等語，原告就反於該等文義之變
    態事實，復未能舉證以實其說，堪認乙案、丙案買賣契約業
    經合意解除，其契約應溯及訂約時失其效力，原告本於買賣
    法律關係，請求祭祀公業陳南記交付表彰乙案、丙案全部土
    地所有權之系爭土地所有權狀，尚屬無據。
  (三)綜上，被告占有系爭所有權狀，並非無正當權源，乙案、丙
    案買賣契約復經合意解除，原告本於民法第767 條前段規定
    及買賣之法律關係，請求被告返還系爭所有權狀，核非有據
    ，不應准許。
五、從而，原告依民法第767 條前段規定及買賣之法律關係，請
    求被告將臺北縣新店市○○段溪洲小段43-1地號土地之90新
    資土字第018413、018414、018415、018416號所有權狀分別
    返還原告甲○○、丙○○、丁○○、乙○○，為無理由，應
    予駁回。
六、本件事證已臻明確，兩造其餘攻擊防禦方法及所提證據，核
    與本件判決結果不生影響，爰不另一一論述，併予敘明。
七、結論：本件原告之訴為無理由，依民事訴訟法第78條、第85
條第1項前段，判決如主文。
中    華    民    國    97    年    5    月    16     日
                  民事第二庭    法  官  陳秀貞
以上正本係照原本作成。
如對本判決上訴，須於判決送達後20日內向本院提出上訴狀。
中    華    民    國    97    年    5     月    16    日
                                書記官  劉碧輝


司法院資訊處製作；財團法人民間司法改革基金會備份。
